【裁判字號】    99,小上,100
【裁判日期】    991103
【裁判案由】    給付服務費
【裁判全文】
臺灣板橋地方法院民事裁定             99年度小上字第100號
上  訴  人  黃義即銓億機車商行
被  上訴人  良福保全股份有限公司
法定代理人  甲○○
上列當事人間請求給付服務費事件，上訴人對於中華民國99年8
月31日本院三重簡易庭99年度重小字第1222號第一審判決提起上
訴，本院裁定如下：
    主  文
上訴駁回。
第二審訴訟費用新臺幣壹仟伍佰元由上訴人負擔。
    理  由
一、按對於小額程序第一審裁判之上訴或抗告，非以其違背法令
    為理由，不得為之。又上訴狀內應記載上訴理由，表明下列
    各款事項︰一原判決所違背之法令及其具體內容。二依訴訟
    資料可認為原判決有違背法令之具體事實，民事訴訟法第43
    6 條之24第2 項、第436 條之25分別定有明文。是當事人以
    小額訴訟程序之第一審判決違背法令為理由提起上訴時，就
    原判決如何不適用法規或適用法規不當，其上訴狀或理由書
    應有具體之指摘，並揭示該法規之條項或其內容，若係成文
    法以外之法則，應揭示該法則之旨趣，倘為司法院解釋或最
    高法院之判例，則應揭示該判解之字號或其內容，如依民事
    訴訟法第469 條第1 款至第5 款所列各款事由提起上訴者，
    其上訴狀或理由書應揭示合於該條款之事實，小額訴訟程序
    上訴人之上訴狀或理由書未依上述方法為表明者，即難認已
    對原判決之違背法令有具體之指摘，其上訴自難認為合法。
    次按當事人於第二審程序不得提出新攻擊或防禦方法。但因
    原法院違背法令致未能提出者，不在此限，民事訴訟法第43
    6 條之28亦有明文規定。
二、本件上訴人對於小額程序第一審判決提起上訴，其上訴理由
    略以：(一)消費者保護法（下稱消保法）第17條第1 項、第2
    項：「中央主管機關得選擇特定行業，公告規定其定型化契
    約應記載或不得記載之事項。」、「違反前項公告之定型化
    契約，其定型化契約條款無效。該定型化契約之效力，依前
    條規定定之。」查本件兩造之權利義務應依前揭主管機關訂
    頒之範本條款，然原判決並未參酌定型化契約之立法目的，
    顯有違誤。(二)上訴人以消費為目的而接受保全服務，其與提
    供此項服務為營業之被上訴人，即分別為消保法第2 條第1
    款、第2 款所謂之消費者及企業經營者，而卷附之系統保全
    服務契約書（下稱系爭契約），係企業經營者之被上訴人事
    先擬定，以之與不特定多數消費者訂立同類保全服務所使用
    之制式契約，應屬消保法第2 條第7 款所指之定型化契約，
    即應受司法控制，而得由法院審查該契約所列條款，是否具
    有消保法第12條所列違反平等互惠原則者、條款與其所排斥
    不予適用之任意法規之立法意旨顯相矛盾、契約之主要權利
    或義務，因受條款之限制，致契約之目的難以達成等顯失公
    平，或有其他違反誠信原則之無效情形。查被上訴人提出之
    系爭契約第2 條記載：「保全服務期間訂為拾陸個月（中
    華民國96年4 月2 日起至99年4 月1 日止）。防護服務期滿
    終止日，即本契約期滿終止日。已明示該契約應於99年4 月
    1 日到期；而系爭契約第21條雖有：「本契約期滿一個月前
    ，甲乙雙方任何一方如未以書面提出契約終止之要求，即視
    同本契約繼續有效，自動長執行一年」之記載，為不屬於委
    任或僱傭之勞務給付契約，依民法第529 條適用第549 條第
    1 項終止規定，本得隨時終止，如定有期限者，按民法第48
    8 條第1 項規定意旨，亦應於期限屆滿時自動消滅，本不待
    乎終止；前述條款竟約定為期滿1 個月前未另以書面終止其
    契約繼續有效，如此一來消費者一有疏忽，該契約即不斷延
    長而有難以戢止之情形，顯然違背一般消費者之法律認知，
    且與前述任意規定意欲維護雙方信任關係之立法意旨矛盾，
    即有不利於消費者之顯失公平情形，按消保法第12條（第2
    項）第2 款規定應屬無效，被上訴人復未證明雙方另有續約
    之事實，是以上訴人縱未於到期1 個月前以書面為終止之表
    示，該契約亦應於99年4 月1 日屆滿，被上訴人自不得請求
    期滿後至拆機前之服務費。又系爭契約第23條約定甲方應負
    擔未付之所有款項及施工費，係以「其前違（解）約」為前
    提，而兩造契約於99年4 月1 日屆滿，並未續定或自動延長
    ，被上訴人自亦不得依此規定請求上訴人給付未付之所有款
    項及施工費。另內政部頒訂之系統保全服務契約範本第21條
    記載：「甲乙雙方未以書面通知他方不續約者，本契約繼續
    有效，自動延長一年，以後亦同」僅以範本之型式供業者及
    消費大眾訂約之參考，並未踐行行政程序法第四章關於法規
    命令之訂定、修正程序，即非消保法第17條第1 項所指中央
    主管機關選擇特定行業規定其定型化契約應記載或不應記載
    事項之「公告」，本無抽象之拘束力（行政院消費者保護委
    員會91年2 月7 日消保法字第0910000156號函釋意旨參照）
    ，且該範本除上開約款外，另有「乙方應通知甲方契約期滿
    ，並獲得乙方書面同意」之選項，系爭契約第21條卻僅約定
    如未以書面通知他方不續約即自動延長契約1 年，併於23條
    課予消費者提前解約應負擔未付之所有款項及施工費之懲罰
    ，顯係刻意剝奪消費者締約與否之選擇可能性，自亦違反平
    等互惠原則，不得援為有利於被上訴人之認定。且系爭契約
    第27條約定：「本契約如有未盡事宜，依有關法令及誠信平
    等互惠原則公平解決之，本契約條款如有疑義時，應為有利
    於甲方之解釋。」(三)綜上，系爭契約於99年4 月1 日即已到
    期，不能適用系爭契約第21條約定自動延長1 年，上訴人於
    契約消滅後，請求被上訴人拆回保全器材，自不生提前違約
    之問題。是以，原告依系爭契約聲明請求上訴人給付新臺幣
    10,706元及自起訴狀繕本送達翌日起至清償日止按年利率5%
    計算之利息，即屬無據。爰上訴聲明：請求將原判決廢棄，
    駁回被上訴人在第一審之訴及假執行之聲請，暨如不利之判
    決願供擔保請准免為假執行之宣告等語。
三、經查，上訴人上訴所主張之前開各節，係認系爭契約第21條
    、23條之約定（即定型化契約中之條款），有消保法第12條
    第2 項第2 款：「條款與其所排除不予適用之任意規定之立
    法意旨顯相矛盾者」、第1 款：「違反平等互惠原則者」之
    顯失公平情形應為無效，惟原審判決未參酌定型化契約之立
    法目的，竟依上開契約條款判令上訴人應給付被上訴人未付
    之所有款項及施工費為不當云云，然上訴人此部分主張係於
    提起本件第二審上訴後始行提出，核屬新攻擊防禦方法，且
    因上訴人未於原審提出，原審自無從就此部分加以斟酌，亦
    難認原審有違背法令情事致未能提出，則依前揭民事訴訟法
    第436 條之28規定，此部分主張上訴人於第二審程序中不得
    再行提出，本院亦不得予以審酌。次查，原審判決理由要旨
    已詳細說明其就本件事實之認定及得心證之理由，惟上訴人
    之上訴理由，仍僅就原審認定事實之當否為爭執，並未具體
    指出原審判決有如何違背法令情事，更未指明原審判決所違
    反之法令條項或其內容以及依訴訟資料有何判決違背法令之
    具體事實，參諸首揭說明，亦難謂已合法表明上訴理由。從
    而，本件上訴不能認為合法，應予駁回。
四、本件第二審訴訟費用應依民事訴訟法第436 條之32第1 項準
    用第436 條之19條第1 項確定其數額為新臺幣1,500 元，並
    應由上訴人負擔。
五、據上論結，依民事訴訟法第436 條之32第1 項、第2 項、第
    444 條第1 項前段、第95條、第78條、第436 條之19第1 項
    ，裁定如主文。
中    華    民    國    99    年    11    月    3     日
                 民事第一庭    審判長法  官  李世貴
                                     法  官  黎文德
                                     法  官  高文淵
正本係照原本作成。
本裁定不得再抗告。
中    華    民    國    99    年    11    月    3     日
                                     書記官  黃瀅螢

司法院資訊處製作；財團法人民間司法改革基金會備份。
